臺灣高等法院臺南分院民事判決　99年度上字第242號
上　訴　人　第一商業銀行股份有限公司
法定代理人　蔡慶年
訴訟代理人　鄭曉東　律師
　　　　　　魏緒孟　律師
被　上訴人　黃聰展
訴訟代理人　吳聰億　律師
上列當事人間請求損害賠償事件，上訴人對於中華民國99年10月
22日臺灣雲林地方法院第一審判決（99年度訴字第91號），提起
上訴，本院於100年6月21日言詞辯論終結，判決如下：
    主      文
原判決廢棄。
被上訴人應給付上訴人新臺幣貳佰萬元，及自民國九十九年三月
十六日起至清償日止，按週年利率百分之五計算之利息。
第一、二審訴訟費用由被上訴人負擔。
    事實及理由
一、按不變更訴訟標的，而補充或更正事實上或法律上之陳述者
    ，非為訴之變更或追加，民事訴訟法第256 條定有明文。本
    件上訴人在原審以被上訴人與訴外人黃清盈為共同業務侵占
    之侵權行為人，依民法第184、185條規定，請求被上訴人損
    害賠償，經原審判決敗訴上訴本院後，雖改以被上訴人收受
    黃清盈交付之贓款，為另一侵權行為為由，依民法第184 條
    規定，請求被上訴人賠償損害。惟因上訴人在原審以共同業
    務侵占之侵權行為起訴時，即已敘及被上訴人收受黃清盈交
    付之款項，係不法所得贓款在卷，堪認上訴人在本院改依收
    受贓物之侵權行為，請求被上訴人損害賠償，僅係補充更正
    事實及法律上之陳述，而非訴之變更或追加，應予准許，合
    先敘明。
二、上訴人主張：黃清盈任職伊所轄北港分行期間，於民國（下
    同）98年10月8 日上午，趁職務之便盜領伊所有現金新臺幣
    （下同）1,500萬元，並將其中200萬元持交被上訴人收受，
    經伊向被上訴人要求返還該贓款時，被上訴人竟以該款係黃
    清盈用以償還其借貸債務為由，而拒絕返還，因認被上訴人
    收受贓物，侵害伊追贓之權利，應負侵權行為之損害賠償責
    任。爰依民法第184條規定，請求被上訴人賠償200萬元，及
    其法定遲延利息等語。原審為上訴人敗訴之判決，上訴人不
    服提起上訴，併於本院上訴聲明，求為如主文所示之判決。
三、被上訴人則以：黃清盈確有於98年5月4日向伊借貸200 萬元
    ，並簽發本票乙紙為擔保，嗣黃清盈於98年10月8 日，以系
    爭200 萬元償還債務，伊本於消費借貸之法律關係受償，且
    不悉該款項係黃清盈侵占之贓物，自有正當權源而無侵權行
    為等語，資為抗辯。併於本院對上訴人之上訴答辯聲明，求
    為判決：
    (一)上訴駁回。
    (二)第二審訴訟費用由上訴人負擔。
四、經查黃清盈於98年10月8 日，自上訴人所轄之北港分行盜領
    現金1,500萬元，並於同日將其中200萬元持交被上訴人之事
    實，既為兩造所不爭執，自堪信實。惟上訴人主張黃清盈於
    98年5月4日，並未向被上訴人貸借200 萬元之債務關係存在
    ，及被上訴人於98年10月8日收受黃清盈持交之系爭200萬元
    時，已悉該款為贓物，應負侵權行為之損害賠償責任等節，
    既為被上訴人所否認，並以上揭情詞置辯。是本件所應審究
    者，厥為黃清盈是否有於98年5月4日向被上訴人借貸200 萬
    元之事實？被上訴人於98年10月8 日收受黃清盈持交之系爭
    200 萬元時，是否已悉該款為贓物？若被上訴人收受時已悉
    該款為贓物，是否該當民法第184 條侵權行為之規定，而需
    負損害賠償之責任？各情。
五、被上訴人應未於98年5月4日，提領持交200 萬元借予黃清盈
    ，其等間應無該200萬元之消費借貸法律關係存在：
  (一)按當事人主張有利於己之事實，就其事實有舉證之責任，民
    事訴訟法第277 條定有明文。次按消費借貸者，於當事人間
    必本於借貸之意思表示合致，而有移轉金錢或其他代替物之
    所有權於他方之行為，始得當之；是以消費借貸，因交付金
    錢之原因多端，除有金錢之交付外，尚須本於借貸之意思而
    為交付，方克成立。倘當事人主張與他方有消費借貸關係存
    在者，自應就該借貸意思互相表示合致及借款業已交付之事
    實，均負舉證之責任；其僅證明有金錢之交付，未能證明借
    貸意思表示合致者，仍不能認為有該借貸關係存在，反之亦
    同；最高法院亦分別著有17年上字第917 號判例、98年度臺
    上字第1045號判決意旨足參。準此主張有消費借貸法律關係
    存在之人，須就其發生所須具備之權利發生要件，即「金錢
    之交付」與「消費借貸意思表示合致」之事實，負舉證責任
    。是以本件自應由被上訴人舉證證明其與黃清盈間有消費借
    貸意思表示合致，並已交付借款200 萬元之事實。而債務人
    以有權支配之款項返還借款為常態事實，以贓款返還借款為
    變態事實，故本件上訴人主張黃清盈以贓款返還積欠被上訴
    人之借款，為一變態事實，即應由上訴人舉證證明被上訴人
    知悉系爭200萬元為贓款之事實。
  (二)被上訴人與黃清盈間究竟有無200 萬元之消費借貸關係存在
    ，固據被上訴人辯稱：伊父黃茂雄設於第一銀行北港分行帳
    號 000-00-000000之帳戶，及伊配偶劉淑玲設於第一銀行北
    港分行帳號 000-00-000000之帳戶均供伊所使用，伊曾於97
    年9月5日借貸黃清盈250 萬元，並自伊父黃茂雄上開帳戶轉
    帳借出，黃清盈分別於97年10月6日、97年11月5日、97年12
    月8日、98年1月6日、98年2月10日，或以轉帳，或以現金方
    式各清償7萬元至伊父黃茂雄上開帳戶；98年3月間則匯7萬
    元至伊設於第一銀行北港分行帳號 000-00-000000之帳戶；
    98年4月9日持現金7萬元至伊店內償還；98年4月20日清償現
    金6萬元至伊上開帳戶；98年4月30日黃清盈表示要一次清償
    ，伊遂請其將款項清償至伊配偶劉淑玲上開帳戶，黃清盈即
    清償現金200 萬元至該帳戶，並稱多出來的錢就當作利息。
    因黃清盈有如數償還借貸之款項，故於98年5月4日再借 200
    萬元時，伊即同意並自劉淑玲上開帳戶中提領現金200 萬元
    交付，黃清盈並簽發乙紙面額200 萬元之本票交伊收執，直
    至98年10月8日接近中午時，黃清盈持現金200萬元至店內償
    還，伊不疑有他而收受該200 萬元，因黃清盈返身即離開，
    而未及將該本票返還。而該200萬元係伊於95年8月22日向伊
    配偶之妹劉淑玉所借貸，遂償還與劉淑玉，劉淑玉並於98年
    10月12日以現金存入其設於京城銀行帳戶內…云云，並據提
    出存摺明細及本票為證。
  (三)然查被上訴人設於第一銀行000-00-000000 號、被上訴人之
    父黃茂雄設於第一銀行000-00-000000 號、及被上訴人之妻
    劉淑玲設於第一銀行000-00-000000 號三帳戶內之長期存款
    金額，除95年8月22日劉淑玉借予200萬元而存入之該日外，
    其餘期間存款餘額均介於數千元、數萬元至數十萬元間（見
    原審卷第87至90、120、166至167 頁），從未有逾百萬元以
    上之存款餘額，或存提款記錄，且該200 萬元亦係於翌日，
    即由被上訴人連同其他款項湊足300 萬元轉帳匯出（見原審
    卷第163頁），帳戶餘額僅剩109,233元，足見被上訴人並無
    200萬元現金，已難認有先後借出250萬元、200 萬元鉅款予
    黃清盈之能力；次查證人即被上訴人之妻劉淑玲固證稱：「
    黃聰展為購買連動債缺錢，遂於95 年間向伊妹劉淑玉借200
    萬元，後於97 年間賣掉基金而有250萬元。」云云（見原審
    卷第97 頁）；果爾被上訴人之200萬元，既係向配偶劉淑玲
    之妹商借所得，賣掉基金得款後，不歸還債權人劉淑玉，反
    借給黃清盈，亦不符常情？況被上訴人向劉淑玉商借200 萬
    元係為理財用，然竟無息轉借予黃清盈（見原審卷第97 頁）
    ，其真實性益非令人無疑。再者黃清盈既可於98年4月30 日
    一次清償債務，顯見其資力頗佳，何又旋於98年5月4日再次
    借款200萬元？尤以98年5月4日自劉淑玲帳戶提領系爭200萬
    元，究係「有摺取款」抑或「無摺取款」？如係「有摺取款
    」，究係被上訴人拿存摺印章去銀行辦理？抑或將存摺交給
    黃清盈去辦？證人黃清盈先係證稱：「我是無摺取款」，且
    仔細交代無摺取款的細節：「我當天有打電話向他（被上訴
    人）告知，存摺的戶名不是他的，好像是他家人的，我是無
    摺取款的…事後無印章會補蓋，會將整個程序補齊，印章是
    被告拿來蓋的。」（見原審卷第38 頁）；被上訴人於99年6
    月7 日所具辯論意旨狀亦附和謂：「被告（被上訴人）就交
    易之取款憑條仍於事後補蓋章以完成程序…故經黃清盈告知
    欲向被告借款，經被告同意後，被告再拿印鑑章補蓋交易之
    取款憑條。」各等語；然當第一銀行北港分行函文（見原審
    卷第61頁），明確指出劉淑玲帳戶於98年5月4日領款200 萬
    元，係「有摺取款」後，證人黃清盈旋改口證稱：「究係有
    摺或無摺已忘記了」（見原審卷第96頁背面），並改稱：「
    該筆200 萬元，應該是被告拿存摺給我支領的」云云。則依
    黃清盈之證言，係指被上訴人將劉淑玲之存摺，持交黃清盈
    去領200 萬元，且被上訴人當庭對此證言亦表示「沒有意見
    」（見原審卷第97頁）。然被上訴人於99年8月2日辯論意旨
    二狀卻稱：「被告之存摺、印章非由訴外人黃清盈保管，即
    欲領取款項時，需經被告同意拿印章到銀行蓋章始得領取款
    項…由此更加可證明…由被告拿印章蓋於取款憑條出借予黃
    清盈。」係指被上訴人未交付存摺給黃清盈去領款，又推翻
    黃清盈上開證言。綜上足見被上訴人與黃清盈就系爭200 萬
    元之借款過程，彼此陳述互不一致，尚難僅憑上揭黃清盈對
    其有利之片面說詞，遽認劉淑玲帳戶於98年5月4日領取之20
    0萬元，係借給黃清盈，而認被上訴人與黃清盈間有200萬元
    之消費借貸法律關係存在。
  (四)又依上訴人北港分行100年2月19日一北港字第00056 號函，
    既覆稱：無法查知吳何錦女帳戶，於98年5月4日所存入之二
    筆分別為12,335,213元、10,638,199元現金之來源為何（見
    本院卷第69、70頁），則黃清盈所稱其於98年5月4日借來之
    系爭200 萬元，係用於存入吳何錦女帳戶云云，已難認有據
    。另上訴人北港分行100年2月23 日一北港字第00062號函，
    既亦覆稱：無法確認98年4月30日於劉淑玲帳戶存入200萬元
    現金之資金來源為何（見本院卷第71至75頁），則被上訴人
    辯稱伊與黃清盈間有消費借貸法律關係，亦無由認定。再依
    上訴人北港分行100年2月23 日一北港字第00061號函檢附之
    黃清盈人頭帳戶呂錦興之帳戶明細（見本院卷第76至81頁）
    ，顯示於97年9月5 日轉入250萬元後，繼於同年月8、9、12
    、15日分別轉入32萬元、86萬6千元、1萬元、11萬6千元、8
    萬7千元、200萬元、300萬元不等巨款（見本院卷第79 頁）
    ，足見使用該人頭帳戶之黃清盈，帳戶內有一定之資力，並
    無向被上訴人借款之必要，被上訴人復無其他證據資料，主
    張黃清盈向伊借款200萬元之事實，自無足採。
六、被上訴人於98年10月8日收受黃清盈持交之系爭200萬元時，
    已悉該款為贓物，該當民法第184 條侵權行為之規定，應負
    損害賠償責任：
    (一)按收受贓物，係在他人犯罪完成後所為之行為，固非與該
      他人共同侵害被害人之權利而構成共同侵權行為，惟收受
      贓物，足使被害人難於追回原物，因而發生損害，故仍難
      謂非對於被害人為另一侵權行為，倘被害人因此而受有損
      害，自非不得依一般侵權行為法則，請求收受贓物之人賠
      償其損害，最高法院著有88年臺上字第32號判決意旨足參
      。
    (二)承上微論被上訴人與黃清盈間應無系爭200 萬元之消費借
      貸關係存在，退而言之，縱認其等間有該消費借貸關係存
      在。然因證人劉淑玉已在原審證稱：「被告（被上訴人）
      還款時有跟我說他借錢給對方（黃清盈），對方盜領後還
      款200萬元。」等語明確（見原審卷第173頁背面），再對
      照被上訴人在刑事侵占案件調查局調查時，所陳稱：「我
      因之前購買連動債向小姨子劉淑玉借了200 萬元…所以黃
      清盈還款的200萬元，印象中是在99年10月8日晚上，我又
      將該筆200萬元全部還給了劉淑玉。」等語（見本院卷第6
      4頁黃聰展調查筆錄），顯見被上訴人至遲於98年10月8日
      黃清盈持交系爭200萬元時，已悉系爭200萬元之來源，係
      因黃清盈盜領所得之贓款，並於當晚持交系爭200 萬元給
      劉淑玉時，亦如實告知劉淑玉此係贓款，否則劉淑玉又何
      能知悉陳述：「被告還款時有跟我說他借錢給對方，對方
      盜領後還款200 萬元。」等語，被上訴人於收受黃清盈所
      持交之系爭200 萬元時，確已悉係黃清盈所侵占之贓款，
      至堪認定。至被上訴人嗣改稱：伊不清楚資金來源為何，
      伊係於10月9日以後，始將200萬元還給劉淑玉云云，因與
      上揭事證不符，要難採信。則不論被上訴人收受黃清盈所
      持交之系爭200 萬元，係本於借貸關係受償，或無借貸關
      係單純收受該款，均因被上訴人於收受該款時，已悉係黃
      清盈侵占所得之贓款，致損及上訴人之權益，而單獨對上
      訴人構成侵權行為，依民法第184 條規定，仍應對上訴人
      負損害賠償責任。
七、綜上所述，上訴人依收受贓物侵權行為之法律關係，請求被
    上訴人賠償200 萬元，及自起訴狀繕本送達被上訴人翌日，
    即99年3月16日起至清償日止，按週年利率5％計算之利息，
    洵屬有據，應予准許。原審以被上訴人未與黃清盈共同侵占
    侵權行為為由，判決上訴人敗訴，固非無見。惟上訴論旨，
    以被上訴人收受贓物侵權行為為由，求予廢棄改判，為有理
    由。爰由本院廢棄原判決，改判如主文第2 項所示。
八、又本件事證已臻明確，兩造其餘主張陳述及攻擊防禦方法，
    核與判決之結果不生影響，爰不逐一論述。
九、據上論結，本件上訴為有理由，應依民事訴訟法第450 條、
    第78條，判決如主文。
中    華    民    國   100    年    7     月    5     日
                  民事第一庭    審判長法  官  丁振昌
                                      法  官  李素靖
                                      法  官  林永茂
上為正本係照原本作成。
如不服本判決，應於收受送達後20日內向本院提出上訴書狀，其
未表明上訴理由者，應於提出上訴後20日內向本院補提出理由書
狀（均須按他造當事人之人數附繕本）上訴時應提出委任律師或
具有律師資格之人之委任狀；委任有律師資格者，另應附具律師
資格證書及釋明委任人與受任人有民事訴訟法第466條之1第1項
但書或第2項（詳附註）所定關係之釋明文書影本。如委任律師
提起上訴者，應一併繳納上訴審裁判費。
中    華    民    國   100    年    7     月    5     日
                                      書記官  謝素嬿
【附註】
民事訴訟法第466條之1：
(1)對於第二審判決上訴，上訴人應委任律師為訴訟代理人。但上
  訴人或其法定代理人具有律師資格者，不在此限。
(2)上訴人之配偶、三親等內之血親、二親等內之姻親，或上訴人
  為法人、中央或地方機關時，其所屬專任人員具有律師資格並
  經法院認為適當者，亦得為第三審訴訟代理人。
民事訴訟法第466條之2第1項：
  上訴人無資力委任訴訟代理人者，得依訴訟救助之規定，聲請
  第三審法院為之選任律師為其訴訟代理人。